ACORDAO-COMPLETO-2403962

ACÓRDÃO 6340/2020 ATA 17/2020 - PRIMEIRA CÂMARA

VISTOS, relatados e discutidos estes autos de concessão de aposentadoria de Luiz Fernando Ev, ex-servidor da Fundação Universidade Federal de Ouro Preto; 
ACORDAM os Ministros do Tribunal de Contas da União, reunidos em sessão da Primeira Câmara, diante das razões expostas pelo relator, em: 
9.1. julgar ilegal e negar registro ao ato de concessão inicial de aposentadoria de Luiz Fernando Ev;
9.2. dispensar, com fulcro no Enunciado 106 da Súmula da Jurisprudência do TCU, a devolução dos valores indevidamente recebidos até a data da ciência desta deliberação;
9.3. determinar à Fundação Universidade Federal de Ouro Preto, com fulcro no art. 45 da Lei 8.443/1992, que:
9.3.1. faça cessar os pagamentos decorrentes do ato impugnado e comunique as providências adotadas ao TCU no prazo de quinze dias, nos termos dos arts. 262, caput, do Regimento Interno do TCU e 8º, caput, da Resolução TCU 206/2007;
9.3.2. cadastre novo ato, livre da irregularidade apontada, e submeta-o ao TCU no prazo de trinta dias, nos termos dos arts. 262, § 2º, do Regimento Interno do TCU e 19, § 3º, da Instrução Normativa TCU 78/2018;
9.3.3. dê ciência do teor desta deliberação ao interessado e encaminhe comprovante da data de ciência pelo interessado ao TCU no prazo de trinta dias, nos termos do art. 4º, § 3º, da Resolução TCU 170/2004, alertando-o de que o efeito suspensivo proveniente de eventual interposição de recurso junto ao TCU não o exime da devolução dos valores indevidamente percebidos após a notificação, caso o recurso não seja provido.
9.4. ordenar a¿ Secretaria de Fiscalização de Pessoal que monitore o cumprimento das determinações feitas.

Ato de concessão de aposentadoria

Primeira Câmara

Fundação Universidade Federal de Ouro Preto.

3. Interessados/Responsáveis:
3.1. Interessado: Luiz Fernando Ev (XXX.153.250-XX).

13.1. Ministros presentes: Benjamin Zymler (na Presidência), Walton Alencar Rodrigues (Relator), Bruno Dantas e Vital do Rêgo.
13.2. Ministros-Substitutos presentes: Augusto Sherman Cavalcanti e Weder de Oliveira.

WALTON ALENCAR RODRIGUES

Adoto, como relatório, a instrução da Secretaria de Fiscalização de Pessoal (peças 16-17) , que contou com a anuência do MPTCU (peça 18) :
INTRODUÇÃO
1.	Trata-se de ato inicial de concessão de aposentadoria de Luiz Fernando Ev, ex-servidor da Fundação Universidade Federal de Ouro Preto - UFOP.
2.	O ato foi submetido, para fim de registro, à apreciação do Tribunal de Contas da União (TCU) , de acordo com o art. 71, inciso III, da Constituição Federal. O cadastramento e a disponibilização ao TCU ocorreram por intermédio do Sistema de Apreciação e Registro de Atos de Admissão e Concessões, na forma dos arts. 2º, caput e incisos I a VI, e 4º, caput, da Instrução Normativa-TCU 78/2018.
HISTÓRICO
3.	Em instrução automática (peça 3) , esta Unidade Técnica propôs a ilegalidade do ato ora em análise em razão do pagamento, nos proventos do ex-servidor, de parcela relativa a decisão judicial que concedeu reajuste de 28,86%.
4.	Contudo, em parecer à peça 7, o MPTCU, após consulta ao Siape (peça 5) , verificou que o inativo estava recebendo a rubrica judicial "VP DEC JUD ENQ L10355 TRAN.JUL", no valor de R$ 318,74, a mesma que foi lançada na discriminação dos proventos do ato Sisac (peça 1) .
5.	O MPTCU observou, ainda, que a citada vantagem, em princípio, não guarda relação com o percentual judicial de 28,86%, e, além disso, a Lei 10.355/2001 dispõe sobre a estruturação da carreira previdenciária no âmbito do INSS, sendo que o inativo em questão pertence aos quadros da UFOP.
6.	Diante disso, o MPTCU opinou pela realização de diligência à jurisdicionada para que:
 	a) esclarecesse a natureza da rubrica judicial "VP DEC JUD ENQ L10355 TRAN.JUL";
b) encaminhasse a cópia da decisão judicial que determinou o referido pagamento, da petição inicial e da certidão de trânsito em julgado, se fosse o caso, ou informasse a posição mais atualizada da ação; 
c) demonstrasse o cálculo da rubrica implantada no contracheque do ex-servidor no mês de novembro/2011 no valor de R$ 318,74, e cujo pagamento perdura até o momento atual.
7.	Em despacho (peça 8) , o Ministro-Relator, Walton Alencar Rodrigues, determinou a diligência proposta pelo MPTCU, a qual foi realizada pela Sefip (peça 9) e atendida pela UFOP (peça 13) .
EXAME TÉCNICO
Da constatação
8.	Do exame da ficha financeira extraída do Siape (peça 14) , constatou-se que o ex-servidor continua recebendo, de forma irregular, a rubrica "1833 DEC JUD 28,86% AP TRAN JULG", no valor de R$ 318,74, relativa ao percentual de 28,86%.
Da diligência
9.	Em atendimento à diligência (peça 13) , a UFOP não se manifestou sobre a natureza da rubrica judicial "VP DEC JUD ENQ L10355 TRAN.JUL". Esclareceu a respeito da Ação Ordinária n. 93.0020308-0, que tramitou Justiça Federal de Minas Gerais e concedeu o percentual de 28,86% aos autores da referida ação, entre eles o Sr. Luiz Fernando Ev.
10.	Embora tenha constado nos contracheques do inativo (peças 5-6) o pagamento da rubrica "VP DEC JUD ENQ L10355 TRAN.JUL", na realidade se trata do percentual de 28,86%, de acordo com a informação da UFOP e de conformidade com a ficha Siape atual.
Da parcela judicial - 28,86%
11.	Trata-se de vantagem relativa a decisão judicial que concedeu reajuste de 28,86%. O percentual refere-se à diferença entre o reajuste de remuneração concedido aos referidos servidores e aquele concedido, na mesma ocasião, aos servidores militares por meio da Lei 8.622/1993. Na ocasião, os servidores civis foram contemplados com reajuste inferior àquele concedido aos militares. 
12.	Em um primeiro momento, inúmeros servidores obtiveram o pagamento desse percentual de 28,86% por meio de decisões judiciais favoráveis, como no caso tratado neste processo. 
13.	Contudo, a própria Administração, por meio da Medida Provisória 1.704/1998, reeditada pela Medida Provisória 2.169-43/2001, estendeu o reajuste de 28,86% aos servidores públicos civis. 
14.	No caso tratado no presente processo, houve continuidade do pagamento destacado do índice de 28,86% mesmo após a incorporação desse percentual determinada pela Medida Provisória 1.704/1998, reeditada pela Medida Provisória 2.169-43/2001. 
15.	Essa continuidade implica duplicidade de pagamento do índice de 28,86%. Assim, uma mesma circunstância foi valorada em mais de um momento, contrariando, assim, o princípio do non bis in idem. 
16.	Além disso, há que se considerar que todas as carreiras de servidores públicos já foram reestruturadas por lei posteriormente à Medida Provisória 1.704/1998, reeditada pela Medida Provisória 2.169-43/2001, o que inclui novas tabelas remuneratórias, a exemplo das Leis 11.784, de 22 de setembro de 2008 e 12.772, de 28 de dezembro de 2012, as quais reestruturaram a carreira do magistério superior.
17.	Assim, o pagamento destacado da parcela de 28,86% constitui irregularidade que leva à ilegalidade do ato de concessão de aposentadoria. 
18. 	Cabe observar que não há que se falar em ofensa à coisa julgada, pois "a coisa julgada é limitada pela situação jurídica sob cuja órbita se configurou" (voto condutor do Acórdão 6739/2010-TCU-Primeira Câmara, de relatoria do Ministro Walton Alencar Rodrigues) . No caso, a situação que deu suporte à concessão judicial da parcela não subsiste após o advento da Medida Provisória 1.704/1998, reeditada pela Medida Provisória 2.169-43/2001, e também dos novos planos de carreira instituídos pelas Leis 11.784, de 22 de setembro de 2008 e 12.772, de 28 de dezembro de 2012, as quais reestruturaram a carreira do magistério superior. 
19. 	Vale, aqui, transcrever trecho do voto condutor do Acórdão 1857/2003-TCU-Plenário, de relatoria do Ministro Adylson Motta:
Não é demais lembrar que os efeitos da decisão judicial referente a relação jurídica continuativa só perduram enquanto subsistir a situação de fato ou de direito que lhe deu causa, conforme se depreende do disposto no art. 471, inciso I, do Código de Processo Civil. No tema em estudo, o que se pleiteia, em regra, é o pagamento de antecipação salarial aos autores. Ocorre que o reajuste posterior dos vencimentos incorpora o percentual concedido por força da decisão judicial, modificando a situação de fato que deu origem à lide, pois, em tese, elimina o então apontado déficit salarial. Por outro lado, o art. 468 do CPC dispõe que a força de lei inter partes, que caracteriza a sentença, restringe-se aos limites da lide e das questões decididas. Logo, manter o pagamento das parcelas antecipadas após o reajuste da data-base, sem que isso tenha sido expressamente pedido e determinado, é extrapolar os limites da lide. 
Em suma, não representa afronta à coisa julgada a decisão posterior deste Tribunal que afaste pagamentos oriundos de sentenças judiciais cujo suporte fático de aplicação já se tenha exaurido e que não tenham determinado explicitamente a incorporação definitiva da parcela concedida. 
20.	Na mesma linha, o acórdão proferido pelo Supremo Tribunal Federal nos autos do Recurso Extraordinário 241.884-ES, cuja ementa se reproduz a seguir:
Professores do Estado do Espírito Santo: aplicação de lei local que determinara a incorporação ao vencimento-base da gratificação de regência de classe: inexistência de violação às garantias constitucionais do direito adquirido e da irredutibilidade de vencimentos (CF, art. 37, XV) . É firme a jurisprudência do STF no sentido de que a garantia do direito adquirido não impede a modificação para o futuro do regime de vencimentos do servidor público. Assim, e desde que não implique diminuição no quantum percebido pelo servidor, é perfeitamente possível a modificação no critério de cálculo de sua remuneração (RE 241.884-ES) . 
21.	Também nesse sentido se pronunciou o Superior Tribunal de Justiça no Mandado de Segurança 11.145-DF: 
1. Não há ofensa à coisa julgada material quando ela é formulada com base em uma determinada situação jurídica que perde vigência ante o advento de nova lei que passa a regulamentar as situações jurídicas já formadas, modificando o status quo anterior. 
2. Segurança denegada. (MS 11.145-DF) .
22.	A supressão do pagamento destacado da parcela de 28,86% não caracteriza, portanto, desrespeito à coisa julgada, mas, sim, mera equalização dos vencimentos em face de panorama jurídico posterior. Pela pertinência, vale transcrever trecho do voto condutor do Acórdão 2998/2013-TCU-Segunda Câmara, de relatoria do Ministro Benjamin Zymler: 
 (...) Não é razoável, pois, que a servidora permaneça recebendo vantagem oriunda de perda ocorrida em estrutura remuneratória de 1995, não mais vigente. 
Havendo alteração na situação jurídica com base na qual foi proferida a sentença, afasta-se a incidência da coisa julgada, ex vi do art. 471 do Código de Processo Civil. 
23. 	A jurisprudência do TCU nos casos de pagamento destacado do percentual de 28,86% é pacífica no sentido da ilegalidade e da cessação dos pagamentos (Acórdãos 7.837/2013 - Relator Ministro Benjamin Zymler, 2.511/2014 - Relator Ministro Weder de Oliveira, 3.200/2014 - Relator Ministro Weder de Oliveira e 3.551/2014 - Relator Ministro Benjamin Zymler, todos da Primeira Câmara, e 4.057/2013 - Relator Ministro Raimundo Carreiro e 2.594/2014 - Relatora Ministra Ana Arraes, ambos da Segunda Câmara, entre outros) .
24.	Cabe, assim, proposta de ilegalidade e recusa de registro do ato, com determinação à UFOP para excluir a parcela dos proventos do interessado.
CONCLUSÃO
25.	Em razão do exposto, e tendo em vista as análises realizadas no ato inicial de concessão de aposentadoria de Luiz Fernando Ev, esta Unidade Técnica considera que o ato em tela deve ser considerado ilegal e ter o registro negado por esta Egrégia Corte.
26.	Quanto aos valores indevidos já pagos, propõe-se dispensar a devolução, com fundamento no Enunciado 106 da Súmula da Jurisprudência do TCU.
27.	Por fim, vale destacar que o ato em análise ingressou no TCU há menos de cinco anos. Assim, não se fez necessária a instauração do contraditório, segundo o entendimento estabelecido no Acórdão 587/2011-TCU-Plenário, de relatoria do Ministro Valmir Campelo.
PROPOSTA DE ENCAMINHAMENTO
28.	Ante o exposto, e com base nos arts. 71, inciso III, da Constituição Federal; 1º, inciso V, e 39, inciso II, da Lei 8.443/1992; 260, § 1º, do Regimento Interno do Tribunal de Contas da União, propõe-se:
a) considerar ILEGAL e recusar o registro do ato inicial de concessão de aposentadoria de Luiz Fernando Ev (CPF: XXX.153.250-XX) ;
b) dispensar a devolução dos valores indevidamente recebidos até a data da ciência do acórdão que vier a ser prolatado, com base no Enunciado 106 da Súmula da Jurisprudência do TCU.
c) determinar à Fundação Universidade Federal de Ouro Preto, com base no art. 45 da Lei 8.443/1992, que:
	c.1) faça cessar os pagamentos decorrentes do ato impugnado, comunicando ao TCU, no prazo de quinze dias, as providências adotadas, nos termos dos arts. 262, caput, do Regimento Interno do TCU e 8º, caput, da Resolução-TCU 206/2007;
	c.2) cadastre novo ato, livre da irregularidade apontada, submetendo-o ao TCU no prazo de trinta dias, nos termos dos arts. 262, § 2º, do Regimento Interno do TCU e 19, § 3º, da Instrução Normativa-TCU 78/2018;
	c.3) informe ao interessado o teor do acórdão que vier a ser prolatado, encaminhando ao TCU, no prazo de trinta dias, comprovante da data de ciência pelo interessado, nos termos do art. 4º, § 3º, da Resolução-TCU 170/2004, alertando-o de que o efeito suspensivo proveniente de eventual interposição de recurso junto ao TCU não o exime da devolução dos valores indevidamente percebidos após a notificação, em caso de não provimento desse recurso.

não há

Procuradora-Geral Cristina Machado da Costa e Silva.

APOSENTADORIA. PAGAMENTO DE RUBRICA JUDICIAL NÃO ABSORVIDA PELA ATUALIZAÇÃO DA ESTRUTURA REMUNERATÓRIA. ILEGALIDADE E NEGATIVA DE REGISTRO.

APOSENTADORIA (APOS)

Secretaria de Fiscalização de Pessoal (SEFIP).

Trata-se de ato inicial de concessão de aposentadoria de Luiz Fernando Ev, ex-servidor da Fundação Universidade Federal de Ouro Preto (Ufop) , submetido ao Tribunal em 11/08/2016, mediante o Sistema de Apreciação e Registro de Atos de Admissão e Concessões.
	Acolho, na íntegra, os pareces uniformes da Sefip e do Parquet, que adoto como razões de decidir, sem prejuízo das considerações que faço.
	Consta da ficha financeira do interessado o pagamento destacado de parcela relativa à decisão judicial que concedeu reajuste de 28,86%, mesmo após a incorporação do percentual determinada pela Medida Provisória 1.704/1998.
	A jurisprudência do TCU, amparada por decisões do Superior Tribunal de Justiça e do Supremo Tribunal Federal, quanto aos casos de pagamento destacado do percentual de 28,86%, é pacífica no sentido da ilegalidade e da cessação dos pagamentos. 
	A supressão da parcela judicial não caracteriza desrespeito à coisa julgada, pois implica mera equalização dos vencimentos em face de panorama jurídico posterior.
	Ilegal, assim, o ato de concessão inicial de aposentadoria de Luiz Fernando Ev.
Ante o exposto, VOTO para que este Tribunal adote a deliberação que ora submeto à apreciação deste Colegiado.
TCU, Sala das Sessões Ministro Luciano Brandão Alves de Souza, em 2 de junho de 2020.
WALTON ALENCAR RODRIGUES 
Relator